臺灣板橋地方法院民事判決　　　　　　　96年度婚字第251號
原　　　告　乙○○
被　　　告　甲○○
上列當事人間請求確認婚姻不成立事件，於民國96年6 月28日經
言詞辯論終結，本院判決如下：
    主    文
確認原告與被告間之婚姻關係不成立。
訴訟費用由被告負擔。
    事　　實
甲、原告方面：
一、聲明：如主文所示。
二、陳述：
    原告因與被告未婚生有二名子女，乃在與被告商量後，委請
    他人備妥結婚證書，填具內文，在未舉辦公開儀式之情形下
    ，找二個人當證婚人，在結婚證書上簽名蓋章，嗣後被告入
    監服刑，即由原告一人於民國94年4 月25日持該結婚證書向
    台北縣鶯歌鎮戶政事務所申請辦理結婚登記，表明兩造於94
    年1 月2 日在自宅舉行結婚典禮結婚之意，然雙方實未舉行
    任何公開儀式結婚，亦未宴請親友，是兩造於94年4 月25日
    登記之婚姻關係應不成立，為此起訴請求確認兩造間之婚姻
    關係不成立。
三、證據：提出戶籍謄本1 件、結婚證書影本1 份為證，並聲請
    訊問證人即原告之姊葉淑英。
乙、被告方面：
一、聲明：如主文所示。
二、陳述：
（一）兩造確實未曾舉行結婚之公開儀式，亦未宴請親友。
（二）結婚證書確實係兩造一同填載，交由證人簽名蓋章，並由
      兩造共同持向戶政事務所申請辦理結婚登記。
丙、本院依職權調取臺灣高等法院被告前案紀錄表及在監在押全
    國紀錄表。
    理    由
一、按婚姻無效、確認婚姻成立或不成立、撤銷婚姻、離婚或夫
    妻同居之訴，得合併提起，或於第一審或第二審言詞辯論終
    結前，為訴之變更、追加或提起反訴，民事訴訟法第572 條
    第1 項定有明文。本件原告原提起離婚之訴，嗣變更為請求
    確認兩造間之婚姻關係不成立之訴，核與人事訴訟程序寬認
    訴之變更、追加，以求紛爭解決一次性之立法意旨無違，揆
    諸首揭法條，原告訴之變更自屬合法，應予准許。
二、次按關於認諾效力之規定，於婚姻事件不適用之。又關於訴
    訟上自認及不爭執事實之效力之規定，在確認婚姻不成立之
    訴，於婚姻不成立之原因、事實，不適用之，民事訴訟法第
    57 4條第1 項、第2 項後段分別定有明文。本件因係確認婚
    姻不成立之訴，事關身分，其事由係屬法院依職權調查之事
    項，是被告雖自認原告主張之事實，亦不生訴訟法上自認之
    效果。然法院以此自認或不爭執之情形，為其依自由心證判
    斷事實真偽之資料，於法要無違背，合先敘明。
三、本件兩造已向戶政機關申請為結婚之登記，於戶籍登記資料
    中載明兩造間有婚姻關係存在，此有原告提出之戶籍謄本配
    偶欄及記事欄所載為證，依民法第982 條第2 項之規定，推
    定兩造已結婚，原告主張兩造間並無舉行公開儀式等結婚之
    行為，因兩造間婚姻關係存否不明確，致原告在私法上之地
    位有受侵害之危險，得以確認婚姻關係不成立判決除去之，
    原告實有提起本件確認之訴之法律上利益，合先敘明。
四、原告主張其因與被告未婚生有二名子女，乃在與被告商量後
    ，委請他人備妥結婚證書，填具內文，在未舉辦公開儀式之
    情形下，找二個人當證婚人，在結婚證書上簽名蓋章。嗣後
    被告入監服刑，即由原告一人於民國94年4 月25日持該結婚
    證書向台北縣鶯歌鎮戶政事務所申請辦理結婚登記，表明兩
    造於94年1 月2 日在自宅舉行結婚典禮結婚之意，然雙方實
    未舉行任何公開儀式結婚，亦未宴請親友之事實，業據原告
    提出戶籍謄本1 件、結婚證書影本1 份為證，核與證人即原
    告之姊葉淑英於本院審理時證稱：「（問：兩造有無舉行任
    何結婚公開儀式？）沒有。」、「（問：他們為何直接寫結
    婚證書並辦理結婚登記？）我不知道，我以為他們後來會結
    婚。」、「（問：妳是不是有在結婚證書上簽名蓋章？）有
    。」、「（問：是誰拿結婚證書給你簽名蓋章？）原告。」
    等語情節相符（參見本院96年6 月28日言詞辯論筆錄），且
    兩造未舉辦公開儀式一節，亦為被告所自認。至被告雖陳稱
    係由二人一同前往戶政事務所辦理結婚登記云云，然依本院
    依職權調取臺灣高等法院被告前案紀錄表及在監在押全國紀
    錄表之結果，被告於94年4 月25日辦理結婚登記當時，其人
    正在監服刑，自不可能與原告同往戶政事務所辦理結婚登記
    ，足認被告所述容屬誤記。是依上開事證，堪信原告主張之
    事實為真正。
五、按結婚，應有公開之儀式及二人以上之證人，民法第982 條
    第1 項定有明文，故我國民法關於結婚成立之形式要件，係
    採「儀式婚」之立法，即須經一定之公開儀式，使不特定人
    得以共見共聞認識為結婚者，婚姻始可謂有效成立。次按結
    婚不具備公開儀式及二人以上之證人者，無效，民法第988
    條第1 款定有明文；我國民法雖無婚姻不成立之規定，同法
    第73條對不具法律特別成立要件者，亦規定為「無效」，未
    明確劃分「無效」與「不成立」之區別，但理論上法律行為
    必須成立後，始有是否無效之問題，民事訴訟法第568 條第
    1 項亦規定得提起確認婚姻不成立之訴。本件兩造既未舉行
    公開結婚儀式，實質上該婚姻未備法定方式，根本無結婚之
    行為，欠缺法律行為之特定成立要件，揆諸上開規定及說明
    ，兩造間之婚姻關係應為不成立。從而，原告據以提起本訴
    ，訴請確認其與被告間之婚姻關係不成立，為有理由，應予
    准許。
六、據上論結，本件原告之訴為有理由，爰依民事訴訟法第第78
    條，判決如主文。
中　　華　　民　　國　　96　　年　　7 　　月　　25　　日
                  家事法庭    法　官　郭光興
以上正本證明與原本無異
如不服本判決，應於判決送達後20日內向本院提出上訴狀
中　　華　　民　　國　　96　　年　　7 　　月　　27　　日
                              書記官　翁子婷
